【裁判字號】    99,保險上易,6
【裁判日期】    991109
【裁判案由】    給付保險金
【裁判全文】
臺灣高等法院高雄分院民事判決       99年度保險上易字第6號
上  訴  人  三商美邦人壽保險股份有限公司
法定代理人  乙○○
訴訟代理人  池泰毅律師
            張詠善律師
被上訴人    甲○○
訴訟代理人  洪仁杰律師
上列當事人間請求給付保險金事件，上訴人對於民國99年6 月15
日臺灣高雄地方法院99年度保險字第7 號第一審判決提起上訴，
本院於99年10月26日言詞辯論終結，判決如下：
    主  文
上訴駁回。
第二審訴訟費用由上訴人負擔。
    事 實 及 理 由
一、被上訴人起訴主張：訴外人即被上訴人之子劉志明於83年4
    月14日以自己為要保人及被保險人，以被上訴人為受益人，
    向上訴人三商美邦人壽保險股份有限公司（下稱三商人壽公
    司）投保「20年繳費終身壽險（壽型）」，另附加個人傷害
    保險附約，保單號碼：000000000000號，其中20年繳費終身
    壽險（壽型）保險金額為新台幣（以下同）150 萬元，意外
    身故及殘廢保險金保險金額亦為150 萬元（下稱系爭意外險
    ）；嗣劉志明不幸於97年9 月10日在台南縣將軍鄉將軍漁港
    因駕駛其所有之車牌號碼3850－XJ號自用小客車落海，以致
    溺水窒息死亡（下稱系爭事故）。依系爭意外險之約定，上
    訴人應給付意外險保險金150 萬元，惟迄未給付；爰依系爭
    意外險保險契約之約定，訴請上訴人給付保險金150 萬元及
    自97年10月24日起至清償日止按年息10% 計付之法定遲延利
    息等情。原審為被上訴人勝訴之判決。（按，原審同案被告
    華南產物保險股份有限公司對於原審判命其應給付被上訴人
    1,403,500 元本息部分，未據提起上訴，已告確定）。其答
    辯聲明：上訴駁回。
二、上訴人則以：對於劉志明有向伊投保系爭意外險及如符合保
    險契約要件，則被上訴人得請求之保險金額並無爭執，又對
    劉志明係因溺水窒息死亡之事實亦無意見，惟台南地檢署相
    驗屍體證明書上雖勾選劉志明係意外死亡，然就相驗實務而
    言，如不能確定其死亡方式係病死、自然死、自殺、他殺或
    不詳原因，皆勾選意外死，尚難據此逕認劉志明係遭受意外
    事故而死亡，被上訴人仍須就劉志明係遭受「非由疾病引起
    之外來的、突發的事故」為相當之證明。次依系爭事故發生
    時已屆清晨，天色已亮，事故現場地形空曠、視野良好，無
    任何足以阻撓駕駛人視線遮蔽物，可直視漁港岸邊設置之水
    泥製護欄，道路上亦設有通往漁港之標誌及標線，在如此天
    候、地形及地貌下，劉志明不可能未見前方景物，竟高速往
    漁港方向行駛，於撞倒岸邊護欄後直接衝入海中，且事故現
    場無任何煞車痕跡，劉志明與事故地點無任何地緣關係，足
    見劉志明之死亡原因非屬意外，應係故意自殺，伊自不負給
    付保險金之責等語，資為抗辯。其上訴聲明：（一）原判決
    不利於上訴人部分廢棄。（二）上開廢棄部分，被上訴人在
    第一審之訴駁回。（三）第一、二審訴訟費用由被上訴人負
    擔。
三、兩造不爭執事項：
（一）被上訴人之子劉志明於83年4 月14日以被上訴人為受益人
      ，向上訴人公司投保系爭意外險。
（二）劉志明於97年9 月10日駕駛其所有車牌號碼3850－XJ號之
      自用小客車在台南縣將軍鄉將軍漁港落海，因而溺水窒息
      死亡，上開車輛亦因而全毀。
（三）台南地檢署相驗屍體證明書上記載劉志明之死亡方式為意
      外死，直接引起死亡之疾病或傷害為「溺水窒息」，先行
      原因為「生前溺水」、「車禍落水」。
（四）上訴人已給付壽險保險金1,430,271 元予被上訴人。
（五）若被上訴人得請求理賠時，其金額如同被上訴人訴之聲明
      所載。
四、兩造所爭執之事項為：（一）被保險人劉志明是否符合系爭
    意外險保險契約條款所約定之意外事故死亡之要件？（二）
    上訴人公司有無依系爭意外險給付保險金之義務？本院判斷
    如下：
（一）按傷害保險人於被保險人遭受意外傷害及其所致殘廢或死
      亡時，負給付保險金額之責。前項意外傷害，指非由疾病
      引起之外來突發事故所致者。保險法第131 條定有明文。
      次按，意外傷害保險係在承保被保險人非由疾病引起之外
      來突發事故所致傷害及其所致殘廢或死亡之損失，而人之
      傷害或死亡之原因，其一來自內在原因，另一則為外來事
      故（意外事故），所謂外來事故（意外事故），係指內在
      原因以外之一切事故而言，其事故之發生為外來的、偶然
      的而不可預見。又，意外傷害保險契約之受益人請求保險
      人給付保險金，雖應證明被保險人係因意外事故而受傷害
      ，惟受益人如證明該事故確已發生，且依經驗法則，其發
      生通常係外來、偶然而不可預見者，應認其已盡證明之責
      。於此情形，保險人如抗辯其非屬意外，自應就其抗辯之
      事實負證明之責，始符合舉證責任分配之原則（最高法院
      96年台上字第28號判決意旨參照）。
（二）查，被上訴人主張被保險人劉志明係意外死亡乙節，業據
      其提出台南地檢署相驗屍體證明書為證（見本院卷第40頁
      ）。該相驗屍體證明書上載明劉志明直接引起死亡之原因
      係「溺水窒息」，先行原因則係「生前溺水」，又台南地
      檢署驗斷書記載劉志明胸部有挫傷，其餘部位均無異狀，
      死亡原因為溺水窒息，業據原法院調取台南地檢署97年度
      相字第1214號相驗卷核閱無訛。足見劉志明顯非因疾病而
      死亡，且溺水窒息死亡應屬外來意外事故。被上訴人既已
      就劉志明與上訴人間有系爭意外險保險契約存在，及劉志
      明係溺水窒息死亡之事實，為相當之舉證；而上訴人抗辯
      劉志明係自殺死亡，其不負賠償責任云云，自屬主張有利
      於己之事實，依民事訴訟法第277 條本文之規定，應由上
      訴人負舉證之責。
（三）上訴人抗辯稱：系爭事故發生時已屆清晨，天色已亮，事
      故現場地形空曠、視野良好，無任何足以阻撓駕駛人視線
      遮蔽物，可直視漁港岸邊設置之水泥製護欄，道路上亦設
      有通往漁港之標誌及標線，在如此天候、地形及地貌下，
      劉志明不可能未見前方景物，竟高速往漁港方向行駛，於
      撞倒岸邊護欄後直接衝入海中，且事故現場無任何煞車痕
      跡，劉志明與事故地點無任何地緣關係，足見劉志明之死
      亡原因非屬意外，應係故意自殺云云。惟查，依經驗法則
      ，一般人駕駛汽車，均會注意前方事物，常態上言，不會
      駕車衝撞他人或他物，是上訴人抗辯係自殺，應屬非常態
      ，自應由上訴人就此非常態之免責事由負舉證之責，而上
      訴人此項抗辯，僅係臆測之詞而已，並未能舉出實證以資
      證明，則其主張劉志明係自殺死亡，尚無可採。
五、綜據上述，被上訴人業已舉證證明被保險人劉志明係因駕車
    撞倒岸邊護欄後直接衝入海中之意外事故而死亡，足證保險
    事故已發生，而上訴人抗辯被保險人劉志明係故意自殺乙節
    ，既未能舉證以實其說，則上訴人依系爭保險契約即應於保
    險事故發生時給付保險金，是上訴人拒絕給付保險金，即屬
    無據。從而，被上訴人基於系爭系爭意外險契約之法律關係
    ，訴請上訴人給付保險金150 萬元及自97年10月24日起至清
    償日止，按年息10% 計算之利息，為有理由，應予准許。原
    審判命上訴人如數給付，於法並無違誤。上訴意旨指摘原判
    決不當，求予廢棄改判，為無理由，應予駁回其上訴。
六、據上論結，本件上訴為無理由，依民事訴訟法第449 條第1
    項、第78條，判決如主文。
中    華    民    國    99    年    11    月    9     日
                            民事第一庭
                                審判長法官  黃金石
                                法      官  林紀元
                                法      官  林健彥
以上正本證明與原本無異。
本件不得上訴。
中    華    民    國    99    年    11    月    9     日
                                書  記  官  黃富美

司法院資訊處製作；財團法人民間司法改革基金會備份。
